臺灣高等法院臺南分院民事判決　九十三年度醫上字第一號　Ｊ
　　上　 訴　 人　己○○○.
　　　　　　　　　丙　　○王.
　　　　　　　　　王　　玫王.
　　　　　　　　　乙　　○王.
　　兼右四人共同
　　訴　訟代理人　丁　　○王.
　　被 上 訴　人　臺南市立醫院
　　法　定代理人　戊 ○ ○
　　訴　訟代理人　吳 信 賢　　　律師
　　　　　　　　　陳 慈 鳳　　　律師
右當事人間請求侵權行為損害賠償事件，上訴人對於中華民國九十三年二月十九日臺
灣臺南地方法院第一審補充判決（九十二年度訴字第三三九號），提起上訴，本院於
九十三年六月二十九日言詞辯論終結，判決如左：
    主      文
上訴駁回。
第二審訴訟費用由上訴人負擔。
    事      實
甲、上訴人方面：
一、聲明：求為判決：（一）原判決廢棄。（二）被上訴人應給付上訴人新臺幣（下
    同）一百八十萬二千八百四十一元，及自民國（下同）九十二年二月二十八日起
    至清償日止，按年息百分之五計算之利息。（三）訴訟費用由被上訴人負擔。（
    四）准供擔保宣告假執行。
二、陳述：除與原判決記載事實相同者予以引用外，並補稱：
（一）被上訴人所無法否認之事實有二：
    1.八十八年九月三十日下午十七時二十分，趙瑞和醫師巡房後，病患王得正即遭
      以束腹帶緊綁右手右腳於床柱，被上訴人於原審及刑事案件過程中就此點從未
      否認，亦無法提出於八十八年十月一日下午二時四十分前，有檢視、及救治中
      風行為之紀錄，僅辯稱：「醫院有嚴格規定，要中風症狀很明顯才能作電腦斷
      層掃描檢視，不然醫生要自己負擔這個費用」，亦因如此在家屬已多次向趙瑞
      和醫師反應被害人有異常徵兆時，該醫師仍一再以敗血症優先為由，就必要之
      檢視中風工作毫不理會，且院方於膽管術前向家屬保證：「此乃普通一般手術
      ，一星期內即可恢復正常出院」，術後卻造成王得正變成禁治產人，及被趕出
      院之打擊下，造成家屬預期和實際間無法接受之懸殊落差。況院方初始願賠償
      二百萬元，如今卻完全推諉不曾致歉，令家屬心理和實際面均無法承受，因此
      決定訴訟到底，且不排除聲請刑事再審，以明被上訴人及趙瑞和醫師應負之責
      。
    2.被上訴人自稱於八十八年十月一日下午二時四十分前，王得正完全無任何中風
      徵兆，同日下午二時四十分後始發覺有中風徵兆，院方即立刻緊急於五十分為
      電腦斷層掃描檢驗；然依院方所謂在十分鐘中風時間內所作出之ＣＴ片卻清楚
      顯示：王得正中風狀況已因延誤救治時間過久，嚴重至院方必須立即將王得正
      送入加護病房之程度，此完全符合醫學上關於中風顯示於ＣＴ片之自然律（自
      然科學家所提供之相當因果關係形式之自然律，作用是解讀證據、研判事實。
      原因在於自然率之建立，必定是以累積統計觀察客觀世界之結果而來─引自月
      旦法學雜誌第九十六期二００三年五月第三一二頁至第三二七頁黃榮堅論相當
      因果關係理論─即本案中最為爭執何時中風之時刻，以及是否有針對於中風初
      始作任何救治，可由多年之實務及理論所累積得到之結論顯示於ＣＴ片中之自
      然律理論獲致），且由ＣＴ片顯示來推論真正之中風發生時刻，和延誤救治會
      導致中風不治後果之醫學經驗理論，亦已為被上訴人在原審呈狀中所承認。
（二）上訴人向原審聲請指派高雄榮民總醫院（下稱榮總）就ＣＴ片特定鑑定範圍及
      事項為鑑定，原審除去函預先告知榮總請就上訴人所請之特定鑑定範圍及事項
      為鑑定外，亦來函命上訴人持ＣＴ片向榮總就特定鑑定事項繳費鑑定，但榮總
      卻於上訴人尚未繳費提出鑑定事項時，即已擅自先行完成鑑定報告，且該報告
      內容完全未針對上訴人向原審就ＣＴ片所請求之鑑定範圍及事項為鑑定，經上
      訴人異議在案。嗣經上訴人向原審請求再為指派辛○○就ＣＴ片特定鑑定範圍
      及事項為鑑定，原審竟覆以：「這個時候已經不會再有醫生出來作鑑定了」，
      且被上訴人之訴訟代理人表明：「本案訴訟拖延過久，願完全以行政院衛生署
      醫事審議委員會編號八九一七三鑑定書為事實認定之依據」。
（三）上訴人於原審已提出前述關鍵事實，且為被上訴人所不爭執，惟原審不採納，
      完全採用被上訴人單方面所提出與事實及證據完全矛盾、不能吻合推諉卸責之
      詞，另對上訴人如前所請調查之範圍及事項，則未詳予調查，且判決理由亦未
      記載其不予調查、不採納、及如何因此而得心證之理由，亦足生影響於判決之
      結果。
（四）本案爭執重點：栓塞性中風發生於手術後，與併發症是否能事先預防完全無關
      ，醫院及醫生在術前已充分了解病患情況，卻疏忽於術後應注意併發症之發生
      而未注意，即便於家屬在旁再三提醒已有中風徵兆，趙瑞和醫生卻仍不立即作
      中風檢視及處理，顯違有償醫務契約和法律規定，而任由病患之病情因不作為
      延誤，造成病患成植物人之結果。
    1.主張：醫院自八十八年九月三十日十三時三十分起，至十月一日十四時五十分
      前止，違反有償醫務契約和法律規定，未盡善良管理人之注意義務，致中風病
      患因不完全給付延誤醫治損害加重造成植物人之結果，須負損害賠償責任。
    2.攻擊方法：
    (1)腦神經專科醫師對中風的說法。
    (2)醫院中英文護理記載：自八十八年九月三十日十三時三十分起，至十月一日十
      四時五十分前止，完全沒有針對中風檢視及處理之記載，醫院無法舉證其確有
      對中風作檢視和任何處置。
    (3)法院審判筆錄記載被上訴人及醫院之陳述。
    (4)由八十八年九月三十日十七時四十分，病患右手右腳已被綁於床沿固定之事實
      ，及影片顯示病患為右側中大腦動脈完全梗塞性腦中風，證明中風已有相當時
      間，對照中風自然科學多年累積成果之自然率理論，發病時間應在十月一日十
      四時五十分往前推至少二十小時以上。
    (5)醫院自承自發現病兆至ＣＴ片拍攝在十分鐘內完成，此與中風自然科學多年累
      積成果之自然率理論完全矛盾，也與事實不能相容。
    3.防禦方法：
    (1)引述行政院衛生署醫事審議委員會第八九一七三號鑑定書內鑑定意見。
    (2)卻拒辛○○庚○○醫師無證據能力之鑑定報告，並請求辛○○出庭就其鑑定結
      論之依據何來，和ＣＴ片所顯示之情況，當庭接受訊問及說明以釐清爭論。
    (3)對證據抗辯之陳述：辛○○僅能就法院裁定之鑑定事項範圍內為鑑定，否則無
      證據能力；且不能對過失之有無，有無客觀可歸責性（即注意義務違反）作出
      意見，此乃法官之職權，否則亦無證據能力。
    4.因果關係：引述九十二年十月十六日呈狀。
    (1)被上訴人竟於手術後，疏於對王得正為適當之觀察、照顧、醫療、救治，致被
      害人中風病情因延誤而加重，過失匪淺。
    (2)因為病患一直在醫院就診，醫師對病患病情很瞭解，其未密切注意，膽管手術
      後，醫師未考慮到病患已發生病變之狀況，給予適當必要之醫療救治，導致王
      得正成植物人，有醫療過失。
    (3)被上訴人將中風症狀錯誤診斷為敗血症，導致病患因時間延誤而加重病情，術
      後並產生併發症，雖無法完全避免，但重要在於觀察病情變化、會診、轉診，
      及進一步檢查以修正診斷及治療方向，趙瑞和醫生未能分辨輕重緩急，只注意
      敗血症，顯見被上訴人診病態度草率。
    (4)血栓溶血劑治療之黃金期，目前認為八至十二小時內給藥，亦有某種程度療效
      （八五０七一號鑑定書、八五二０八號鑑定書已認同）。
    (5)刑事過失與民事過失之認定，及過失舉證責任分配互有不同。
    (6)趙瑞和醫生於術前，對病患所作之檢查，及瞭解病史，已知病患有高血壓及心
      律不整，手術後有併發症之可能，為趙瑞和醫生所不爭執，當家屬再三告知病
      變，該醫師既不檢視，亦未會診腦神經科醫師，醫院擁有電腦斷層掃瞄（即Ｃ
      Ｔ）及核磁共振攝影（ＭＲＩ）設備，其不作為顯然未盡義務。
    (7)按過失者，係指行為人對於應注意之事項，在無其他不能注意之情事存在狀況
      下，疏未注意者而言。
　　(8)按中風病之治療，須爭取時間，當為身為醫師之趙瑞和所深知，於家屬告知病
 　　 患已發生明顯之中風病徵時，自有即予檢查治療之義務，故如即時適當治療，
      當不致造成病患成為植物人之結果。趙瑞和醫生延誤時間，未為適當治療，致
      病患成為植物人，趙瑞和醫生之過失行為，與病患之成為植物人間，自有相當
      之因果關係存在。
    (9)被上訴人事前擔保醫療契約之無瑕疵給付，茲竟違反此一義務，即應負瑕疵給
      付所生之損害賠償責任。
    5.刑事判決所為事實之認定，於為獨立民事訴訟之裁判時，本不受其拘束，原審
      斟酌全辯論意旨，及調查證據之結果，依自由心證，為與刑事判決相異之認定
      ，不得謂為違法，最高法院著有二十九年上字第一六四０號判例足參。
（五）本案原保留請求賠償金額不確定部分，業因王得正於九十二年二月二十二日死
      亡而得確定。原損害僅列至九十二年一月底，其餘損害上訴人保留請求權，現
      已確定，應更正所受損害類別如下：
    1.醫療費用：一萬三千四百十元。
    2.紙尿褲、奶粉等消耗品費用：每月需花費八千五百四十五元，自八十九年一月
      底出院至九十二年二月底已達三十七個月，共支出三十一萬六千一百六十五元
      。
    3.住院期間看護費用：王得正住院期間三個月，除於加護病房之十六日外，其餘
      七十四日皆未委由他人，均由上訴人家屬全天負責看護，依實務上之見解，此
      情形並不因上訴人未實際支出而免除被上訴人支付看護費之責任，故以每日看
      護費用二千四百元計算，被上訴人應賠償十七萬七千六百元。
    4.出院後雇用外勞費用：王得正因全日生活需專人打理，上訴人家屬不得不雇用
      外勞看護，為此上訴人為辦理外勞來臺已支出居留證、機票費等必要費用四萬
      六千二百元。另按月尚需支付外勞薪資生活費用三萬三千三百十四元，自八十
      九年一月二十四日至九十年十二月三十一日止，共二十三個月，計七十六萬六
      千二百二十二元。另自九十一年一月至九十二年二月底止，每月改為三萬四千
　　　二百十四元，共十四個月，計四十七萬八千九百九十六元，已支付三十七個月
　　　費用，共計一百二十九萬一千四百十八元。
    5.禁治產鑑定費用：四千二百四十八元。
    6.以上損害合計一百八十萬二千八百四十一元。另辛○○費用及法院出差費金額
      因未定，保留請求權另計。
三、證據：除引用原審立證方法外，並補提出行政院衛生署醫事評鑑委員會鑑定報告
    、腦神經專家的教科書及聯合報載中風急救、病患於八十八年九月三十日十三時
    三十分起至十月一日十四時五十分前護理病歷記載、刑事調查中醫師趙瑞和及證
    人麻醉醫師、實習醫師、住院醫師的言詞紀錄、辛○○腦神經科醫師庚○○鑑定
    報告、原審法院民事庭函、請問辛○○的問題各一份、行政院國軍退除役官兵輔
    導委員會高雄榮民總醫院函、診斷證明書函各二份，並聲請訊問榮總醫院之鑑定
    醫師庚○○為證。
乙、被上訴人方面：
一、聲明：求為判決：（一）上訴駁回。（二）訴訟費用由上訴人負擔。（三）如受
    不利判決准供擔保免為假執行。
二、陳述：除與原判決記載事實相同者予以引用外，並補稱：
（一）趙瑞和醫師於八十八年九月三十日，為王得正所為膽囊切除及取出膽囊結石之
      手術，過程順利，並無醫療上過失，嗣王得正於八十八年十月一日下午二時許
      ，始出現左側肢體無力之中風現象，趙瑞和醫師立即安排電腦斷層檢查並會診
      神經內科醫師，醫療過程均已盡必要之注意義務，並符合現今醫學之水準，趙
      瑞和醫師並無醫療上過失，此有原審八十九年自字第二０七號、及鈞院九十一
      年上易字第二二九號刑事確定判決足稽，是趙瑞和醫師在醫療診治上既無過失
      ，亦無給付不符債之本旨之情，則被上訴人自不負損害賠償或債務不履行之責
      任，另上訴人請求之各項費用，被上訴人亦否認之。
（二）縱認上訴人之損害賠償請求權存在，然該請求權亦已罹於二年時效而消滅：
    1.上訴人所質疑之醫療行為發生於八十八年九月底、十月初，嗣王得正雖於八十
      九年三月間，始為法院宣告禁治產，仍無礙請求權時效之進行，乃竟遲至九十
      二年二月間，始以丁○為法定代理人，提起本件訴訟，是上訴人縱有侵權行為
      損害賠償請求權，亦應已罹於時效消滅。
    2.又按「債務人因債務不履行致債權人之人格權受侵害者，準用第一百九十二條
      至第一百九十五條及第一百九十七條之規定，負損害賠償責任。」，民法第二
      百二十七條之一定有明文。因之縱認本件被上訴人有債務不履行致侵害王得正
      身體健康之情形，其損害賠償請求權亦已罹於二年時效而消滅。
    3.我國消費者保護法及其施行細則，關於消費者保護法第七條所定損害賠償責任
      ，並無消滅時效之規定，是依該法第一條第二項規定，自應適用民法；而上訴
      人係主張被上訴人應依侵權行為，並依債務不履行負損害賠償責任，是依民法
      第一百九十七條及同法第二百二十七條之一規定，其請求權時效已因二年間不
      行使而消滅，況侵權行為部分業經原審判決駁回確定。
（三）上訴人雖以趙瑞和醫師對王得正發生手術後併發中風之意識障礙症狀疏於防範
      ，未能作進一步的神經學診察，延誤梗塞性中風六小時的黃金治療時限云云，
      主張被上訴人有債務不履行之情形。然查：
    1.趙瑞和醫師於本件醫療行為上並無疏失，此有行政院衛生署醫事鑑定審議委員
      會、及高雄榮民總醫院鑑定意見可資佐證。
    (1)王得正因總膽管結石併膽囊發炎現象，由內科醫師診治多日仍無法有效醫治，
      始會診外科醫師趙瑞和，進行手術實屬必要且緊急，且趙瑞和醫師施行手術前
      經麻醉科醫師會診評估，已符合醫學常規；本件病患有心房撲動，縱使會診心
      臟科醫師也僅屬告知手術危險性而已，無法作有效之治療或預防中風（見高雄
      榮民總醫院九十二年九月四日鑑定意見書內容第一至第三點）。
    (2)王得正術後雖有嗜睡等現象，但趙瑞和醫師已作處理（即進行血液及各方面之
      精密檢查及治療），而趙瑞和醫師以預防術後併發症之敗血症處理，合乎醫學
      常規，並無不當；十月一日下午二時許病人發生左側肢體無力現象，此時症狀
      明顯，然因病人術後有出血之可能，不適合使用抗血栓溶解劑（tpa）， 故被
      上訴人未使用該藥劑，作一般中風之處理並會診神經內科醫師，亦合乎常規（
      見同前鑑定意見內容第四點）。
    (3)依據行政院衛生署鑑定意見：「九月三十日下午十七時患者有發燒、意識不清
      等症狀，但無其他神經理學異常記錄。因此九月三十日至十月一日早上三時間
      ，患者之意識不清與腦中風無關」（見行政院衛生署九十一年十一月十三日鑑
      定意見第三點）。
    (4)王得正於十月一日十四時許，始出現左側肢體無力之中風症狀，趙瑞和醫師立
      即為適當之處理，並無疏失。
    中風初期症狀不清晰，即使神經內科醫師親自診療，也不一定能馬上診斷（見
      高雄榮民總醫院鑑定意見內容第四點），況趙瑞和醫師乃外科專科醫師並非神
      經內科專科醫師。
    根據本件病歷所載，趙瑞和醫師於十月一日十時拔除鼻胃管時，病患尚未有腦
      中風跡象，自無法事先察覺，而病患於十四時許出現左側肢體無力之腦中風現
      象，醫師即安排進行電腦斷層檢查，會診神經內科醫師並轉加護中心病房等處
      置，趙瑞和醫師處置並無不當（見行政院衛生署九十一年十一月十三日鑑定意
      見內容第四及第五點），足證趙瑞和醫師之處理，實已符合醫療流程及必要之
      注意義務。
    況家屬發現王得正於十月一日十四時許，出現左側肢體無力之中風症狀，立即
      通知醫護人員，醫護人員立即前往對病患進行測試，發現其左側肢體可抗地心
      引力（見護理紀錄），足證王得正於十月一日十四時許，意識仍為清醒狀態，
      並無上訴人所指意識不清狀況。
（四）臨床醫學上，嗜睡與意識障礙尚有差距，而意識障礙並非中風之主要症狀。依
      據九十一年十一月十三日行政院衛生署之鑑定意見內容第一點：「意識障礙並
      非腦中風之主要症狀及臨床特徵」，且美國心臟學會發表之「常見暫時性腦缺
      血及中風徵候及症狀」，其中亦不包括嗜睡或意識障礙，足見其並非腦中風的
      主要症狀。
（五）王得正之嗜睡現象，乃手術後可接受之正常範圍。
    1.王得正之年紀已高達七十七歲，且經腹腔手術並施以全身麻醉，與前次攝護腺
      手術之半身麻醉自有些許差異，手術後一、二天內其身體自然需要較多休息時
      間，因此其嗜睡狀況仍係可接受範圍內。
    2.況手術當日晚上十時四十分因其發燒現象仍未退，故予以注射一劑退燒止痛針
      （give stin 1 vial，見護理紀錄），此種藥劑之作用及因感染而發燒之狀況
      ，均易使病患有嗜睡之現象，此乃醫學界及一般人可得知悉之事實。
    3.依據鑑定意見：「九月三十日下午十七時患者有發燒、意識不清等症狀，但無
      其他神經理學異常記錄，因此九月三十日至十月一日早上三時間，患者之意識
      不清與腦中風無關」（見行政院衛生署九十一年十一月十三日鑑定意見第三點
      ），足證王得正之狀況乃屬術後可接受正常範圍，而非中風徵兆。
（六）趙瑞和醫師及護理人員已隨時注意王得正之狀況，並未疏於注意。
    1.術後當晚十時二十分許，王得正雖曾出現發燒、心悸、呼吸急促現象，經值班
      醫師回報趙瑞和醫師後，旋指示對王得正進行血液方面之精密檢查及治療，且
      因其發燒現象仍未退，故予以注射一劑退燒止痛針。
    2.十月一日早上三時對王得正作意識狀態測驗，其結果為12-13分，已屬高分（
      總分最高十五分），且經測試其肌力（即其肢體、肌肉活動能力）分數為5-6
      （M5-6）亦屬高分（見護理紀錄內容），其四肢活動力正常，以臨床醫學評估
      ，尚無中風徵兆。
（七）八十八年十月一日早上八時三十分許，趙瑞和醫師巡房時，王得正意識清醒，
      並無中風徵兆。
    1.十月一日早上，王得正發燒、心悸、呼吸急促症狀均已獲得有效控制，血壓已
      降至120/80，發燒現象亦消失；且於上午八時三十分許趙瑞和醫師巡房時，王
      得正意識清醒，可與趙瑞和醫師對答，且肢體活動正常，故同意王得正拔除鼻
      胃管之要求（十時三十分由醫護人員拔除），此有病歷紀錄可稽，且與吳培基
      醫師於九十一年三月十八日，本件所涉刑事案件審理時到庭證述之情況相符，
      故以當時狀況來看，病患尚無任何中風之病徵出現，因此趙瑞和醫師實無從知
      悉。
    2.上訴人己○○○曾於九十年八月三日，本件刑事案件審理中到庭證稱：「趙瑞
      和醫師有跟自訴人（王得正）說話，自訴人沒有嗜睡」等語。
    3.行政院衛生署九十一年十一月十三日鑑定意見，亦認趙瑞和醫師於十月一日早
      上拔除鼻胃管時，尚未有中風徵兆，自無法事先察覺（鑑定意見第四點）。
（八）王得正於十月一日下午十四時四十分，始出現左側肢體無力之中風徵兆，趙瑞
      和醫師已為適當之處置。據衛生署醫事審議委員會第二次鑑定意見，已肯認本
      案「有經驗的神經科專科醫師於患者出現腦中風神經學理症狀時，大都可以立
      即發現而加以處理。本案中患者於十月一日十四時四十分出現左側肢體無力，
      十四時五十分醫師即進行安排電腦斷層檢查，會診神經內科醫師，轉診加護病
      房等處置，趙醫師處置並無不當。」，可資瞭解身為外科醫師之趙瑞和在王得
      正病徵出現後立即處置，及轉由神經內科專科醫師會診，實已符合醫療流程及
      必要之注意義務。
（九）上訴人以本件電腦斷層結果及王得正治療後留有後遺症等情，認趙瑞和醫師有
      延誤醫治之疏失云云，顯屬乏據之推論。
    1.上訴人指稱王得正電腦斷層ＣＴ片已可看出有腦梗塞現象，並由此推論發病至
      少已有六小時，故趙瑞和醫師有延誤治療時機云云。惟依據所附八十八年十月
      一日腦部電腦斷層ＣＴ片，只能顯示病人為右側中大腦動脈完全梗塞性腦中風
      ，而無法顯示確實發病時間之長短，行政院衛生署九十一年十一月十三日鑑定
      意見案情概要第四點內容說明甚詳。況且上訴人所引著作乃該作者個人事後以
      臨床經驗及學理結果來探究病人發病時間，不能以此反面推論任何病患之腦梗
      塞於發病初期，均能立即被得知且有效預防。
    2.王得正為右腦動脈梗塞，該血管乃供應右腦血液之主要來源，其發生梗塞現象
      時，影響之範圍當較其他末枝腦血管梗塞為大；又半身麻痺、失語症，本即腦
      中風之主要症狀，且王得正手術當時已七十七歲高齡，復原能力自是遜於以往
      ，經治療後雖仍遺留有左側肢體無力及失語症等後遺症，須進行復健治療，此
      亦是臨床醫學上可以解釋及被接受者，實不得以此推論趙瑞和醫師有延誤醫治
      之過失。
    3.趙瑞和醫師就王得正之手術及術後處理，均符合醫學常規並有紀錄，上訴人據
      前揭理由，事後推論趙瑞和醫師有延誤治療時機之醫療疏失云云，顯屬乏據。
      且醫學界對於中風至目前為止仍無有效之治療方式，數年前美國雖有 R-TPA之
      發明，用以治療部分腦梗塞病人，但以其藥性而論，因該藥物使用後易使病人
      產生腦出血之現象，故目前醫學界只有少數醫學中心於臨床上少數個案使用，
      且有許多使用條件上之限制。本件病患王得正於前一日施行膽囊切除等手術，
      傷口尚未癒合，且於腹部尚放置Ｔ形管引流，顯然不能使用該藥劑，因此趙瑞
      和醫師對於王得正僅能給予支持性治療，並著眼於治療中風者之呼吸及心臟血
      管併發症。
（十）綜上所述，趙瑞和醫師在醫療過程中已確實掌控病人各種狀況，並即時為各種
      適當之處理，應已盡注意義務，行政院衛生署醫事審議委員會及高雄榮民總醫
      院之鑑定意見，亦持相同肯定之看法，是趙瑞和醫師及被上訴人應無侵權行為
      及債務不履行之情況。
三、證據：除引用原審立證方法外，並補提出美國心臟學會發表之「常見的暫時性腦
    缺血症及中風徵候及症狀」乙份、本院九十一年三月十八日訊問筆錄影本五張、
    原審法院九十年三月八日訊問筆錄影本四張、「缺血性腦中風之血栓溶劑治療」
    乙文，林口長庚神經內科陳獻宗著（臺灣神經學會主辦之醫學會議發表文章）、
    「急性中風病人之一般照護內容」（取自美國心臟學會發表之「高級心臟救命術
    」乙文為證。
　  理　    由
一、按當事人喪失訴訟能力或法定代理人死亡或其代理權消滅者，訴訟程序在有法定
    代理人或取得訴訟能力之本人，承受其訴訟以前當然停止；惟有訴訟代理人者不
    適用之；另承受訴訟人，於得為承受時，應即為承受之聲明；民事訴訟法第一百
    七十條、第一百七十三條、及第一百七十五條第一項，分別定有明文。本件原告
    王得正於起訴後已於九十二年二月二十二日死亡，其繼承人己○○○、丁○、丙
    ○、王玫（原判決誤載為甲○）、乙○具狀聲明承受訴訟，既有該民事承受訴訟
    聲明狀、及戶籍謄本、繼承系統表等件，存於原審卷足稽，經核與法並無不合，
    應予准許。次按在第二審為訴之變更或追加，非經他造同意不得為之，但民事訴
    訟法第二百五十五條第一項第三款之情形不在此限，亦為民事訴訟法第四百四十
    六條第一項所定明。本件上訴人在原審原請求被上訴人給付二百五十萬八千七百
    八十二元，上訴後減縮為一百七十六萬零五百八十二元，嗣又擴張為一百八十萬
    二千八百四十一元，核係屬擴張或減縮應受判決事項之聲明，核無不合，亦應予
    准許，均合先敘明。
二、上訴人起訴主張：趙瑞和係被上訴人之外科醫師，於八十八年九月卅日早上，為
    王得正主持膽囊切除手術及總膽管切開取石術，併放置Ｔ形管引流膽汁之前，對
    於王得正入院檢查結果有心律不整，心房撲動等症狀，進行手術麻醉時，理應會
    診心臟科醫師，共同研討手術前必要之準備，及麻醉中或手術後病人可能發生之
    情況及其處理方法，竟應注意能注意而未予注意，未會診心臟科醫師即予開刀，
    王得正於手術後，當日下午一時廿分轉出麻醉恢復室時，恢復指數雖已達十分滿
    分，顯示意識、活動力、呼吸和血管循環皆已恢復正常，惟當日下午五時廿分，
    趙瑞和醫師巡房時，王得正意識轉變為不正常，呈神智混亂現象，經王得正家屬
    告知與上次開刀不一樣，為何開刀那麼久未清醒，趙瑞和醫師竟向家屬說明老年
    退麻藥比較慢等情，疏於防範王得正於麻醉手術後可能併發中風之症狀，對於王
    得正之意識障礙現象未進一步作神經理學診察，嗣翌（十月一日）早上十時卅分
    趙瑞和醫師查房前，已看過護理紀錄記載：「十月一日三點．．．神智有混亂之
    現象，叫喚病人會對答，呈迷迷糊糊狀態，較嗜睡，予叫喚可醒 GCS（清醒指數
    ）： E3，M5- 6（肌力５─６），Ｖ４，總分十二－十三分」等語，且於查房時
    仍疏於防範，無視王得正之意識障礙症狀，未作進一步之神經學診斷，致延誤梗
    塞性中風六小時之黃金治療時限，雖王得正於同日下午二時卅分，經家屬發現左
    側肢體無力，告知阮南傑醫師處理，二時五十分進行安排電腦斷層檢查，會診神
    經內科醫師，轉加護中心，惟因錯過治療時機，致王得正右中央大腦動脈梗塞，
    左側肢體癱瘓，不良於行，言語溝通困難，大小便失禁，生活自理能力差，須人
    照料生活起居及餵食，受有重大不治之傷害。而王得正與被上訴人既有醫療契約
    存在，且王得正亦有給付報酬之義務，則被上訴人即應盡善良管理人之注意義務
    ，乃被上訴人於此契約履行上之使用人趙瑞和，於二次查房時，知悉王得正有「
    嗜睡」之意識障礙症狀，竟未作進一步之神經理學診察，延誤梗塞性中風之黃金
    六小時治療時限，致王得正受有損害，依民法第二百二十四條前段規定，被上訴
    人就趙瑞和之故意過失負同一責任，是被上訴人就其債務履行輔助人給付方法之
    瑕疵，即應負不完全給付之債務不履行責任。爰依不完全給付之法律關係，訴請
    被上訴人應與趙瑞和連帶給付上訴人二百五十萬八千七百八十二元，及自起訴狀
    繕本送達翌日起至清償日止，按年息百分之五計算之利息等語。（原審判決上訴
    人敗訴後僅對被上訴人提起上訴，並就聲明減縮為請求被上訴人應給付一百八十
    萬二千八百四十一元本息，又上訴人另以侵權行為訴請被上訴人損害賠償，亦經
    原審以時效消滅判決上訴人敗訴確定）
三、被上訴人則以：王得正於除去膽道阻塞手術後，雖恢復情況良好轉入普通病房，
    然王得正因膽囊發炎血液已遭細菌感染，有發生敗血症之高危險性，故術後可能
    會出現血液遭細菌感染而發燒之現象，以王得正當時之症狀客觀判斷，自應優先
    以治療敗血症之方法予以治療，以防止惡化形成敗血症；而趙瑞和醫師除按時巡
    房診察，並吩咐值班醫師進行嚴密監控，王得正於術後之所謂嗜睡現象，與意識
    不清仍有極大差異，因王得正於接受手術時年齡為七十七歲，經腹腔手術並施以
    全身麻醉，手術後一、二天內其身體自需要較多休息時間，因此嗜睡況仍係可接
    受之範圍，與其前次為攝護腺手術之半身麻醉，手術對身體之影響程度自有差異
    。又手術當晚十時四十分許，因王得正發燒現象未退，故曾予注射一劑退燒止痛
    針（GIVE STIN L VIAL），此藥劑之作用及因血液遭細菌感染而發燒之狀況，均
    易使病患有嗜睡之現象，而護理人員亦隨時注意其狀況，並於十月一日早上三時
    許，對之進行意識狀態測驗，結果為～分，已屬高分（總分最高十五分），
    且經測試其肌力（即其肢體、肌肉活動能力）分數為５～６（Ｍ５～６）亦屬高
    分，其四肢活動力正常，至該日上午王得正之發燒、心悸、呼吸急促等症狀均已
    獲得有效控制。況當日上午八時三十分許，趙瑞和醫師巡房時，王得正意識清醒
    可與對答，肢體活動正常，故同意王得正欲拔除鼻胃管之要求，據此以臨床醫學
    評估及當時狀況觀察，王得正尚無中風徵兆，苟有出現腦中風神經學理症狀時，
    大都可立即發現加以處理。至王得正於十月一日十四時四十分出現左側肢體無力
    ，十四時五十分醫師即進行安排電腦斷層檢查，會診神經內科醫師，轉診加護病
    房等處置，趙瑞和醫師處置亦無不當。況趙瑞和雖為外科醫師，然在王得正中風
    病徵出現後立即處置，及轉由神經內科專科醫師會診，實已符合現今水準之醫療
    流程及盡必要之注意義務。故趙瑞和醫師在醫療過程中，已確實掌控王得正之各
    種狀況，並適時為各種適當之處理，應已盡應注意之義務，被上訴人並無所謂不
    完全給付之債務不履行情事。又縱認被上訴人有債務不履行致侵害王得正身體健
    康之情形，因本件醫療行為發生於八十八年九月底、十月初，嗣王得正雖於八十
    九年三月間為法院宣告禁治產，然無礙請求權時效之進行，竟遲至九十二年二月
    間，始以上訴人丁○為法定代理人，提起本件損害賠償訴訟，其請求權亦已罹於
    二年時效而消滅等語，資為抗辯。
四、經查上訴人主張趙瑞和係被上訴人之外科醫師，於八十八年九月卅日早上，為王
    得正主持膽囊切除手術及總膽管切開取石術，於當日下午一時廿分轉出麻醉恢復
    室，恢復指數滿分顯示意識、活動力、呼吸和血管循環皆已恢復正常，迄翌十月
    一日下午二時卅分，經家屬發現王得正左側肢體無力，告知阮南傑醫師處理，二
    時五十分進行安排電腦斷層檢查，會診神經內科醫師，轉加護中心，仍致王得正
    右中央大腦動脈梗塞，左側肢體癱瘓，不良於行，言語溝通困難，大小便失禁，
    生活自理能力差，須人照料生活起居及餵食，並經法院於八十九年三月間宣告禁
    治產等情，既為兩造所不爭執，自堪信實。惟上訴人另主張趙瑞和醫師為王得正
    手術時，未會診心臟科醫師，手術後復疏於防範可能併發中風之症狀，對於王得
    正之嗜睡意識障礙症狀，未作進一步之神經理學診斷，致延誤梗塞性中風六小時
    之黃金治療時限，使王得正因而右中央大腦動脈梗塞，左側肢體癱瘓，因認被上
    訴人未應盡善良管理人之注意義務，而有不完全給付之債務不履行責任等情，既
    為被上訴人所堅詞否認，並以前揭情詞置辯，致兩造互有爭議。是本件所應審究
    者，厥為趙瑞和醫師對於手術後王得正中風併發症之發生，是否因未盡醫療之注
    意義務所致？及上訴人行使債務不履行之損害賠償請求權，是否已因時效完成而
    消滅？等情而已。茲更詳細說明如下：
（一）按所謂不完全給付，係指債務人雖為給付，而給付之內容並不符合債務本旨，
      違反信義及衡平原則，以致債權人遭受損害而言；而債務人之代理人或使用人
      關於債之履行有故意或過失時，債務人應與自已之故意或過失負同一責任，民
      法第二百二十四條前段，亦定有明文。本件王得正與被上訴人既有醫療契約存
      在，性質上應屬近似委任之非典型契約，且王得正既有給付報酬之義務，被上
      訴人即應盡善良管理人之注意義務，是被上訴人契約履行上之使用人趙瑞和，
      苟於知悉王得正有中風症狀，而未作進一步之神經理學診察，延誤梗塞性中風
      治療時限，致王得正受有損害，依民法第二百二十四條前段規定，被上訴人就
      其債務履行輔助人趙瑞和給付方法之瑕疵，固應負不完全給付之債務不履行責
      任。惟查被上訴人對王得正之醫療過程，既堅詞否認有何不完全給付之債務不
　　　履行責任，有如前述，且本件醫療事故發生後，上訴人曾就趙瑞和醫師涉有刑
　　　事責任提起刑事訴訟，經原審及本院刑事庭先後送請行政院衛生署醫事審議委
　　　員會鑑定結果，一致認定趙瑞和醫師處置並無不當，且趙瑞和醫師亦因此經判
　　　決無罪確定等情，不惟有行政院衛生署九十年十一月七日衛署醫字第０九００
　　　０七一七六三號函、及同署九十一年十二月二日衛署醫字第０九一００七四七
　　　七七號函，所分別檢附之九０一五七號、0000000號鑑定書，各一份附
　　　於原審卷足稽（見原審一卷第一二四至一三０頁），並有原審八十九年度自字
　　　第二０七號、及本院九十一年度上易字第二二九號刑事案卷可佐。雖言獨立之
　　　民事訴訟對於證據之取捨，並不絕對以刑事案件之調查為準，仍應依職權為調
　　　查；惟上訴人在原審聲請再送高雄榮民總醫院鑑定結果，該院仍認趙瑞和醫師
　　　對王得正之手術和術後處理，符合醫學常規，亦有該院九十二年九月四日高總
　　　行字第０九二０００八九二二號函及附件病歷資料查詢函覆表一份，存於原審
　　　卷足參（見原審二卷第十六至十八頁）。稽諸高雄榮民總醫院之病歷資料查詢
　　　函覆表記載：「由於王得正之手術為緊急而且必需，雖然心房撲動有手術之危
　　　險性，但是也是相對的，對於不手術造成危險性更高。以麻醉醫師立場，認為
　　　非手術不可時，心房撲動僅屬參考，不是拒絕手術之理由。：：縱經心臟科醫
　　　師會診，也無法免除王得正之中風危險。：：病人中風，屬不可預知，而且無
　　　法預防。」等內容；再參諸原審卷附之王得正病歷摘要，趙瑞和醫師於十月一
　　　日十時拔除鼻胃管時，王得正尚未有腦中風跡象，自無法事先察覺，且王得正
　　　係於十月一日下午十四時四十分，始出現左側肢體無力之中風徵兆，對此衛生
　　　署醫事審議委員會第二次鑑定意見，亦認「有經驗的神經科專科醫師於患者出
　　　現腦中風神經學理症狀時，大都可以立即發現而加以處理，本案中患者於十月
　　　一日十四時四十分出現左側肢體無力，十四時五十分醫師即進行安排電腦斷層
　　　檢查，會診神經內科醫師，轉診加護病房等處置，趙醫師處置並無不當。」，
　　　則身為外科醫師之趙瑞和在王得正病徵出現後立即處置，及轉由神經內科專科
　　　醫師會診，實已符合醫療流程及必要之注意義務無疑。上訴人雖指稱由王得正
　　　電腦斷層ＣＴ片已可看出有腦梗塞現象，並由此推論發病至少已有六小時，因
　　　認趙瑞和醫師有延誤治療時機云云；惟依卷附之王得正八十八年十月一日腦部
　　　電腦斷層ＣＴ片，充其量僅能顯示病人為右側中大腦動脈完全梗塞性腦中風，
　　　而無法顯示確實發病時間之長短，對此衛生署醫事審議委員會第二次鑑定意見
　　　案情概要第四點內容亦說明甚詳。又上訴人所引前揭著作見解，乃該作者個人
　　　事後以臨床經驗及學理結果來探究病人發病時間，尚難據以反面推論任何病患
　　　之腦梗塞於發病初期，均能立即被得知且有效預防，而為被上訴人應負責任之
　　　依據。至高雄榮民總醫院縱於上訴人尚未繳費提出鑑定事項時，即已自先行完
　　　成鑑定報告，因該鑑定報告係依原審法院所提供之卷證資料而為，並非憑空任
　　　意鑑定，自不因上訴人繳費之先後與否而異其效力，另上訴人請求再訊問高雄
　　　榮民總醫院鑑定醫師庚○○，因待證事實已明，亦核無必要。綜上趙瑞和醫師
　　　在對王得正之醫療過程中，已確實掌控王得正之各種狀況，並即時為各種適當
　　　之處理，應已盡注意之義務，行政院衛生署醫事審議委員會、及高雄榮民總醫
　　　院之鑑定意見，亦持相同肯定之結果，此外上訴人復未能再提出其他具體確切
　　　之事證，用以證明趙瑞和醫師有何未盡注意義務之情事，則上訴人依民法第二
　　　百二十四條前段規定，主張被上訴人就其債務履行輔助人趙瑞和給付方法之瑕
　　　疵，應負不完全給付之債務不履行責任，並訴請被上訴人為上開損害賠償之給
　　　付，洵屬無據，不應准許。
（二）又按債務人因債務不履行致債權人之人格權受侵害者，準用民法第一百九十二
      條至第一百九十五條、及第一百九十七條之規定，負損害賠償責任，民法第二
      百二十七條之一定有明文。被上訴人辯稱縱認被上訴人有債務不履行致侵害王
      得正身體健康之情形，因本件醫療行為發生於八十八年九月底、十月初，嗣王
      得正雖於八十九年三月間為法院宣告禁治產，然無礙請求權時效之進行，竟遲
      至九十二年二月間，始以上訴人丁○為法定代理人，提起本件債務不履行之損
      害賠償訴訟，則關於賠償精神慰藉金請求權之行使部分，亦已罹於二年時效而
      消滅云云。因上訴人並未就人格權受損部分於本院為請求，此部分被上訴人之
      抗辯尚嫌贅述，併予敘明。
五、綜上所述，被上訴人抗辯已盡醫療應注意之義務，並無不完全給付之債務不履行
    情事，足堪採信。從而上訴人依據不完全給付之法律關係，請求被上訴人賠償給
    付一百八十萬二千八百四十一元，及自起訴狀繕本送達翌日起至清償日止，按年
    息百分之五計算之利息，為無理由，其假執行之聲請亦失所附麗，均不應准許。
    原審為上訴人敗訴之判決，及駁回其假執行之聲請，經核認事用法並無不合。上
    訴意旨，仍執陳詞指摘原判決不當，求予廢棄改判，為無理由，應予駁回。
六、本件事證已臻明確，兩造其餘攻擊防禦方法及證據資料，核與判決之結果不生影
    響，爰不逐一論述，併此敘明。
七、據上論結，本件上訴為無理由，應依民事訴訟法第四百四十九條第一項、第七十
    八條、第八十五條第一項前段，判決如主文。
中　　　華　　　民　　　國　　九十三　　年　　　七　　　月　　　十三　　日
　　　　　　　　　　　　　　　　　　臺灣高等法院臺南分院民事第五庭
~B1審判長法官　游　　明　　仁
~B2　　　法官　黃　　三　　哲
~B3　　　法官　林　　永　　茂
右為正本係照原本作成。
如對本判決上訴，須於判決送達後二十日內向本院提出上訴狀，未表明上訴理由者，
應於上訴後二十日內向本院提出理由書。
中　　　華　　　民　　　國　　九十三　　年　　　七　　　月　　　十四　　日
~B法院書記官　謝　　素　　嬿
